臺北高等行政法院判決　　　　　　　　　　　　　　九十一年度訴字第一六四三號
　　原　　　告　甲○○（即祭祀公業進茂公管理人）
　　訴訟代理人　丙○○
　　被　　　告　臺北市政府
　　代　表　人　乙○○市長）.
右當事人間因有關土地事務事件，原告不服內政部中華民國九十一年三月四日台內訴
字第○九一○○○六八四二號訴願決定，提起行政訴訟。本院判決如左：
    主      文
原告之訴駁回。
訴訟費用由原告負擔。
    事      實
一、事實概要：原告係祭祀公業進茂公之管理人，祭祀公業進茂公所有臺北市○○○
    段一一九地號土地，六十九年間重劃清理後整編為中山區○○段○○段五九四地
    號土地，係屬日據時期中山女中地區重劃範圍內土地，原面積三三四．七四坪（
    即一一四○平方公尺），依據日據時期清算原簿記載，其權利面積為二三二．八
    九坪（原有面積扣除重劃負擔後之面積）合約七六九．八八平方公尺，與重劃清
    理後中山區○○段○○段五九四地號土地面積八五二平方公尺相較多分配八二．
    二二平方公尺，依行政院七十一年一月二十一日台七十一內一一二九號函核定之
    「台北市清理日據時期實施土地重劃地區地價補償要點」第十一點規定，以該要
    點公告時之當期（七十年）公告現值為準，按七十年土地公告現值每平方公尺新
    臺幣（下同）二六、一○○元計算，祭祀公業進茂公應繳納差額地價二、一四三
    、三三二元，經臺北市土地重劃大隊以七十三年十月二十四日北市地重三字第四
    一六○號函通知繳納，祭祀公業進茂公未繳納，被告復以八十九年二月二十二日
    府地重字第八九○○五五六五○○號函通知祭祀公業進茂公於八十九年三月三十
    一日前繳納，祭祀公業進茂公不服提起訴願，遭內政部九十一年三月四日台內訴
    字第○九一○○○六八四二號訴願決定不受理。原告不服，提起本件行政訴訟。
二、兩造聲明：
　(一)原告聲明：臺北市政府八十九年二月二十二日府地重字第八九○○五五六五○○
              號函（即北市重三字第四一六○號函）之行政處分應撤銷。
　(二)被告聲明：
　　1.原告之訴駁回。
    2.訴訟費用由原告負擔。
三、兩造主張：
　(一)原告起訴意旨略謂：
    依行政訴訟法第四條第一項規定：「人民因中央或地方機關之違法行政處分，認
    為損害其權利或法律上之利益，經依訴願法提起訴願而不服其決定，或提起訴願
    逾三個月不為決定，或延長訴願決定期間逾二個月不為決定者，得向高等行政法
    院提起撤銷訴訟」。本件係直接影響原告之權利無庸置疑。按台北市政府八十九
    年二月二十二日府地重字第八九○○五五六五○○號函係為「準行政行為」，即
    「此種行政行為並不具備效果意思表示的要素，而是由行政機關就具體事實所作
    之判斷、認識、或傳達等性質，以觀念表示的精神作用為構成要素，並直接依據
    法律規定發生效果的行政行為。」依法仍為行政處分之一種，當得為訴願之客體
    。訴願決定書表示非行政處分顯然錯誤。依消極的依法行政原則「行政行為或其
    他一切行政活動，均不得與法律相牴觸」，民法第一二五條規定「請求權因十五
    年間不行使而消減」，則本案行政處分罹於時效而消滅。依前行政法院二十三年
    判六一判例「行政處分若因欠缺法律上之要件而無效時其外形上之事實既經成立
    則受有效之推測，須由當事人依法提起訴願或行政訴訟經訴願官署或行政法院撤
    銷其效力方不能繼續存在。」故本案訴願書認「系爭土地之差額地價有無因罹於
    時效而消滅，係屬另事」，認事用法即有違誤。
  (二)被告答辯意旨略謂：
    1.按行政訴訟法第四條第一項規定：人民因中央或地方機關之違法行政處分，認
      為損害其權利或法律上之利益，經依訴願法提起訴願而不服其決定者，得向高
      等行政法院提起撤銷訴訟。又提起訴願，以有行政處分之存在為前提要件；所
      謂行政處分者，係指行政主體，基於職權，就具體事件，所為發生公法上法律
      效果之單方行政行為而言，至行政機關所為單純事實之敘述（或事實通知）或
      理由之說明，既不因該項敘述或說明而生何法律上之效果者，自非行政處分，
      人民即不得對之提起訴願，行政法院（現改制為最高行政法院）四十四年判字
      第十八號、六十二年裁字第四十一號著有判例。
    2.經查被告八十九年二月二十二日府地重字第八九○○五五六五○○號函並不發
      生任何公法上法律效果，不屬行政處分範疇，依行政訴訟法第四條第一項規定
      不得提起行政訴訟。又臺北市土地重劃大隊七十三年十月二十四日北市地重三
      字第四一六○號函處分，祭祀公業進茂公未依通知繳納，該大隊復以七十四年
      十一月二十五日北市地重三字第四八○六號函請臺北市中山地政事務所於土地
      登記簿所有權部備考欄註明：「欠繳差額地價．．．元」，按土地登記具有公
      示效力，原告自應知悉欠繳差額地價情事，且系爭行政處分業已確定，不得再
      行撤銷，否則該處分將成不確定狀態，原告請求撤銷，殊無理由，應予駁回。
　  理      由
一、按提起任何訴訟，請求法院裁判，均應以有權利保護必要為前提，具備權利保護
    必要者，其起訴始有值得權利保護之利益存在，故又稱為訴之利益，是原告之訴
    ，依其所訴之事實，係欠缺權利保護必要者，即屬無訴之利益，在法律上顯無理
    由，行政法院得不經言詞辯論，逕以判決駁回之。行政訴訟法第一百零七條第三
    項定有明文。又按法人為法律上之獨立人格者，其與法人代表人之自然人，係個
    別之權利義務主體，不容混為一談，前行政法院五十年判字第一一○號著有判例
    。
二、經查原告係以其個人名義向本院提起行政訴訟，然臺北市土地重劃大隊七十三年
    十月二十四日北市地重三字第四一六○號函、被告八十九年二月二十二日府地重
    字第八九○○五五六五○○號函及訴願決定之對象係祭祀公業進茂公，與原告係
    兩個不同之權利義務主體，縱原告係祭祀公業進茂公之管理人，亦不能以其個人
    身分，對不同之法人人格之行政爭訟事件為任何主張或訴訟行為，揆之首揭說明
    及判例意旨，其有當事人不適格之程序上不合法，甚為顯然，而其所提本件訴訟
    ，該事項係屬無法補正之事項，是原告之訴，依其所訴之事實，在法律上顯無理
    由，依首開法條規定，本院自得不經言詞辯論，逕以判決駁回之。
三、又臺北市土地重劃大隊七十三年十月二十四日北市地重三字第四一六○號函即命
    祭祀公業進茂公繳納差額地價二、一四三、三三二元，惟祭祀公業進茂公當時並
    未繳納上開款項，亦未循訴願、行政訴訟等行政爭訟途徑救濟，是該行政處分已
    告確定，祭祀公業進茂公即不得再行爭執，則祭祀公業進茂公與被告間就祭祀公
    業進茂公應繳納差額地價之公法上權利義務關係即受該行政處分所規制，嗣後被
    告對祭祀公業進茂公所為之函示如不再創設新的法律效果，即屬單純之意思通知
    ，而不屬於以發生、變更或消滅公法上法律效果為目的之行政處分。經查被告八
    十九年二月二十二日府地重字第八九○○五五六五○○號函僅係重複前開臺北市
    土地重劃大隊七十三年十月二十四日北市地重三字第四一六○號函意旨即祭祀公
    業進茂公應速予繳納差額地價，核其性質為單純之意思通知，並未另創設任何新
    的公法上法律效果，非屬行政處分之範疇，祭祀公業進茂公自不得對之提起訴願
    ，訴願決定以該函並非行政處分，而予以不受理，依行政訴訟法第四條第一項規
    定，及前行政法院四十四年判字第十八號、六十二年裁字第四十一號判例意旨，
    要無不合，併此敘明。
據上論結，本件原告之訴為無理由，依行政訴訟法第一百零七條第三項、第一百零四
條、民事訴訟法第九十五條、第七十八條，判決如主文。
中　　　華　　　民　　　國　　九十一　　年　　 十二 　　月　　 三十 　　日
                            臺 北 高 等 行 政 法 院  第 四 庭
                                           審 判 長  法    官  鄭忠仁
                                                     法    官  楊莉莉
                                                     法    官  林育如
右為正本係照原本作成。
如不服本判決，應於送達後二十日內，向本院提出上訴狀並表明上訴理由，如於本判
決宣示後送達前提起上訴者，應於判決送達後二十日內補提上訴理由書（須按他造人
數附繕本）。
中　　　華　　　民　　　國　　九十一　　年　　　一　　　月　　　三　　　日
                                                     書 記 官  林如冰
